【裁判字號】    90,台上,32
【裁判日期】    900104
【裁判案由】    貪污
【裁判全文】
最高法院刑事判決                                    九十年度台上字第三二號
    上  訴  人
    即  被  告  丙○○
                甲○○
    共      同
    選任辯護人  楊沛生律師
    上  訴  人
    即  被  告  乙○○
    選任辯護人  林慶苗律師
右上訴人等因貪污案件，不服台灣高等法院中華民國八十九年一月十九日第二審判決
（八十七年度上訴字第三七八五號，起訴案號：台灣台北地方法院檢察署八十五年度
偵字第二八六○三號、八十六年度偵字第八五七○號），提起上訴，本院判決如左：
    主  文
原判決關於丙○○、甲○○部分及乙○○共同依據法令從事公務之人員，利用職務上
之機會，詐取財物部分均撤銷，發回台灣高等法院。
    理  由
本件原判決認定：(一)、上訴人丙○○、甲○○與曾炳勳分別為改制前行政院國軍退除
役官兵輔導委員會榮民事業工程管理處（以下簡稱榮工處）環保專業工程處（以下簡
稱環工處）北部施工所主任、工程員、幫工程司，均係依據法令從事公務之人員。民
國八十五年八月間丙○○為報銷上級所交付無法正常核銷之飲宴應酬交際費用，三人
竟共同基於假採購真詐財之犯意聯絡，由丙○○簽呈以榮工處北宜環片施工所零星物
料採購名義，向上級申報經費，再指示甲○○請熟識之上訴人即宜蘭縣頭城鎮家家水
電有限公司負責人乙○○幫忙，乙○○應允後，以假採購詐領款方式，由甲○○於八
十五年九月三日製作不實之物料請購單，再請乙○○提供以儷昌電料有限公司、宏上
有限公司、家家水電有限公司名義，所開立之三張估價單並在其上虛立品名為電設器
材，及號碼ＥＦ00000000號、金額新台幣（下同）七萬七千七百元、日期八
十五年九月十日之發票乙紙，併交予甲○○，復由甲○○製作不實之物料點收入庫單
、物料領用單，經由丙○○、曾炳勳核章後，向環工處虛報領經費七萬七千七百元，
足以生損害於稅捐機關稅務之管理及環工處對經費核發之正確性。乙○○詐得該款項
經扣除稅金後，於同年十一月一日，由宜蘭縣頭城鎮農會款七萬元至台北銀行松江
分行第九五九四－五號曾炳勳帳戶，再由曾炳勳持金融卡提領支付前開無法報銷之交
際費。(二)、李志恆係榮工處中壢預鑄廠北宜環片施工所主任，為依據法令從事公務之
人員，北宜環片所從事北宜高速公路坪林隧道主坑預鑄環片之生產事項。李志恆明知
於八十四年六月間，該施工所辦公室及宿舍所裝設之冷氣二十台，係向其友人即竣發
實業有限公司（以下稱竣發公司）負責人李衍深所購買，每台價格一萬九千元，總價
三十八萬元，由李衍深先行墊付，因竣發公司係砂石業者，依法無法補辦請購手續。
八十五年八月間，李志恆為補請冷氣機款項，竟央請知情之乙○○幫忙，乙○○基於
同前之概括犯意，提供正昌、松泰、泰山、家家等四家公司標單計四張，寄至北宜環
片所作虛偽比價，由家家公司乙○○以三十八萬元（含營業稅為三十九萬九千元）得
標。八十五年十月間，由中壢預鑄廠會計室開立台銀中壢分行ＡＪ0000000號
、金額三十九萬九千元之支票與乙○○，乙○○再於同年十一月初，將三十五萬元交
予李志恆轉給李衍深。乙○○則虛開號碼ＥＴ00000000號、金額三十九萬九
千元、八十五年九月份之統一發票一張與李志恆，交付中壢預鑄廠報銷，足以生損害
於中壢預鑄廠對經費核撥之正確性及稅務機關稅務之管理等情。因而撤銷第一審關於
論處丙○○、甲○○、乙○○罪刑部分之判決，改判論處上訴人三人共同依據法令從
事公務之人員，利用職務上之機會，詐取財物罪刑，固非無見。
惟查：(一)、有罪判決書之事實一欄，為判斷其適用法令當否之準據，應將法院依職權
認定與論罪科刑有關之事實，諸凡犯罪之時間、地點、方法、態樣以及適用法律有關
之事項，為詳實之記載，然後於理由內逐一說明其憑以認定之證據，並使事實認定與
理由說明，互相適合，方為合法。倘若事實認定與理由說明，不相一致，或事實或理
由欄內之記載，前後齟齬，按諸刑事訴訟法第三百七十九條第十四款後段規定，均屬
判決理由矛盾之當然違背法令。(1)、原判決認定上訴人三人與曾炳勳，共同為原判決
事實欄一部分所載之犯行，並於理由欄說明上訴人三人前開部分所為係犯貪污治罪條
例第五條第一項第二款之公務員利用職務上機會詐取財物等罪。然原判決事實欄一部
分中僅認定記載上訴人等人自八十五年八月間起開始為上開犯行，惟並未認定記載乙
○○係於何時詐取得前開款項即犯罪既遂之時間。而按貪污治罪條例已於八十五年十
月二十三日經修正公佈，關於貪污治罪條例第五條第一項第二款之公務員利用職務上
機會詐取財物罪之法定刑已有變更，而此與上訴人三人上開犯行是否有刑法第二條第
一項即新舊法比較適用之問題攸關。原判決對上訴人三人利用職務上機會詐取財物既
遂之時間，未明確認定詳細記載，無從資為判斷其適用法律當否之依據，尚有未當。
(2)、貪污治罪條例第五條第一項第二款之公務員利用職務上之機會詐取財物罪，性質
上仍屬詐欺罪之一種；故而應以行為人（依據法令從事公務之人員，或受公務機關委
託承辦公務之人）有圖為自己或第三人不法所有之主觀犯意存在，並表現於外，在客
觀上有利用其可乘之事機而使相對人陷於錯誤致交付財物，以遂其獲取不法所有犯意
之目的者，為其構成要件。原判決於事實欄僅記載：丙○○、甲○○與曾炳勳三人基
於共同假採購真詐財之犯意聯絡等情（原判決第五頁第二至三行），惟對丙○○、甲
○○等人係意圖為自己不法之所有？或係意圖為第三人之不法所有？未為明確認定詳
細記載，已不足為適用法律之依據。且原判決於理由欄說明：丙○○、甲○○等人，
身為部屬，為應付長官之酬酢，不得不以身試法，乙○○係承包廠商，為日後投標方
便，不得不同流合污，彼四人未參與宴飲或歡樂，實際上無所得等情（原判決正本第
十頁第十五至十七行），是否認定丙○○、甲○○等人並無為自己不法所有之意圖？
其事實欄之記載與理由欄之說明不盡相符，事實如何仍欠明瞭，亦有可議。(3)、原判
決認定乙○○基於同前之概括犯意，提供正昌、松泰、泰山、家家等四家公司標單計
四張，寄至北宜環片所作虛偽比價，由家家公司乙○○以三十八萬元（含營業稅為三
十九萬九千元）得標。八十五年十月間，由中壢預鑄廠會計室開立台銀中壢分行ＡＪ
0000000號、金額三十九萬九千元之支票與乙○○等情（原判決正本第六頁第
二至六行），是否認定乙○○與李志恆已行使公務員登載不實之文書據以領得前揭支
票？乃原判決於理由欄說明乙○○上開部分所為係犯刑法第二百十三條公務員登載不
實罪（原判決正本第八頁第十三至十四行），惟對於乙○○上開部分所為何以不構成
行使公務員登載不實之文書罪，未敘明其所憑之依據及理由，其事實欄之認定與理由
欄之說明，不盡相符，尚欠允洽。(二)、有罪判決書，對於被告有利之證據不採納者，
應說明其理由，為刑事訴訟法第三百十條第二款所明定，故有罪判決書對於被告有利
之證據，如不加以採納，必須說明其不予採納之理由，否則即難謂無判決不備理由之
違法。(1)、貪污治罪條例第五條第一項第二款之公務員利用職務上之機會，詐取財物
罪，性質上仍屬詐欺罪之一種；故而應以行為人（依據法令從事公務之人員，或受公
務機關委託承辦公務之人）有圖為自己或第三人不法所有之主觀犯意存在，並表現於
外，在客觀上有利用其可乘之事機而使相對人陷於錯誤致交付財物，以遂其獲取不法
所有犯意之目的者，為其構成要件，已如前述。上訴人三人一再否認其等有何不法所
有意圖。而本件檢察官於起訴書中敘明：「茲據證人即榮工處環工處副主任吳明劍證
述：『因先前有數筆對外應酬宴飲的費用無法報銷，所以簽辦一個不實的採購案件辦
理假報銷，以歸墊原先墊支的週轉金』，『據我所知環工處有編列交際費用之會計科
目，因本處為工程單位，承包工程為與業主及工程人員維持良好關係，有交際費用之
實際需要，依實際承做工程金額比例定之，金額約一百萬元，確實數字要問會計室，
支用須經簽請葉在中主任核准』等語。經質之証人即榮工處環工處會計室主任叢中華
供承環工處施工單位各工地均有編列週轉金，並有編列交際費之科目，包含於工管費
用下，用於招待往來之業主之餐飲費用，原先並未限制額度，上級僅要求撙節使用，
自八十五年七月一日起之會計年度規定有額度之限制，上限為八十餘萬元等語敘明在
卷。又經向榮工處函查環工處有無編列交際費之會計科目等情，經回覆以：『本處及
所屬單位每年均在會計科目管理費用項下編列交際費預算，所屬員工因業務所需之交
際費凡符合經費支付程序得以報銷』等語，此有該處於八十六年六月二十七日傳真電
稿一份附卷可稽。足見被告丙○○、曾炳勳供稱環工處編有交際費用可供報銷云云，
尚堪採信。……本件被告丙○○、曾炳勳、甲○○雖有假採購真報銷之實，其行為雖
有不當，然系爭之交際費用並非不得報銷之項目已如前述。而本件『採購電設器材』
案件於申請核撥七萬元款項後，係用於歸還代墊之週轉金，本質上，被告丙○○、曾
炳勳、甲○○並無利得可言」等情。上開證據何以不能為有利於上訴人等之認定，原
審對上情未詳加調查釐清，於判決中亦未說明不予採信之理由，遽為判決，尚嫌速斷
，其審理猶有未盡。(2)、丙○○、甲○○辯稱：伊等因誤解報銷時限之規定，所以才
以假採購真報銷方式，報銷長官因業務關係所生之交際費用，且唱歌費用並非不得報
銷。而證人葉在中於偵查中證稱：「這應該是可以報銷的部分，沒有貪瀆。我們是業
務單位，跟業主應酬是可以的」（八十六年度偵字第八五七○號卷第一○○頁）；「
榮工處總管理處每年均會依環工處之業務狀況核算一年『業務費』（往年業務量不錯
，每年可達一百餘萬元，八十六會計年度僅八十萬元），各施工所對外之交際應酬費
來源，即由此筆『業務費』科目項下支出。本處並無交際應酬之金額限制規定，均視
實際狀況來作彈性運用。吃飯、唱ＫＴＶ均可以容許。施工所之交際應酬須於事前簽
呈報准後才可以使用週轉金」（同上卷第三十三頁）。原審對上開有利於上訴人等之
證據及辯解，未詳加調查釐清，於判決中復未說明不予採信之理由，率行判決，尚嫌
速斷，難昭折服。(三)、認定事實所憑之證據，須實際存在，就該案卷宗不難考見者，
始克當之。倘判決書內所記載之證據，與卷宗內筆錄或文件之內容不相適合，則其判
決之根據，實際上並不存在，自屬採證違法。原判決於理由欄說明依榮工處相關管理
規章，正常餐費以外之歌唱費用不得申請報銷，從而本件有關夜總會之費用，非屬於
正當之交際費用，更不得假借名義報銷等情，係依憑證人魏廉於原審所證述之內容，
為其主要論據。然關於上開部分魏廉於原審僅證稱：「（交際費有無說用於何處？）
誤餐費，與業主開會，然後請他們吃飯如此，因我沒參加過，不太清楚」（原審卷第
二一一頁）等語，其所證稱之內容並非明確，原判決為上開說明所依據魏廉之證言，
與卷附魏廉筆錄所載內容不盡相符，尚欠允當。上訴人等上訴意旨指摘原判決關於上
述部分不當，尚非全無理由，原判決關於丙○○、甲○○部分及乙○○共同依據法令
從事公務之人員，利用職務上之機會，詐取財物部分，應認有撤銷發回更審之原因。
據上論結，應依刑事訴訟法第三百九十七條、第四百零一條，判決如主文。
中      華      民      國     九十     年      一      月      四      日
                              最高法院刑事第四庭
                                  審判長法官  董  明  霈
                                        法官  丁  錦  清
                                        法官  林  茂  雄
                                        法官  王  居  財
                                        法官  張  祺  祥
      右正本證明與原本無異
                                              書  記  官
中      華      民      國     九十     年      一      月     十二     日


司法院資訊處製作；財團法人民間司法改革基金會備份。
